ACORDAO-COMPLETO-2346123

ACÓRDÃO 2800/2019 ATA 12/2019 - SEGUNDA CÂMARA

VISTA, relatada e discutida representação da empresa Link Card Administradora de Benefícios - Eireli acerca de possíveis irregularidades na execução de contratos por ela firmados com a Empresa Brasileira de Correios e Telégrafos cujo objeto é a prestação de serviços de gerenciamento informatizado de manutenção de veículos automotivos da entidade.
	ACORDAM os ministros do Tribunal de Contas da União, reunidos em sessão da 2ª Câmara, ante as razões expostas pela relatora, e com fundamento no art. 87, §2º, da Lei 13.303/2016 c/c os arts. 235 e 237, inciso VII e parágrafo único, do Regimento Interno deste Tribunal e no art. 169, inciso V, do RITCU, em: 
	9.1. conhecer da representação para, no mérito, julgá-la parcialmente procedente;
	9.2. dar ciência deste acórdão e das peças 37 e 49 à Empresa Brasileira de Correios e Telégrafos e à empresa Link Card Administradora de Benefícios - Eireli;
	9.3. arquivar estes autos.

Representação acerca de possíveis irregularidades na execução de contratos para a prestação de serviços de gerenciamento informatizado de manutenção de veículos automotivos.

Segunda Câmara

Empresa Brasileira de Correios e Telégrafos.

3. Representante: Link Card Administradora de Benefícios - Eireli (CNPJ 12.039.966/0001-11).

13.1. Ministros presentes: Augusto Nardes (na Presidência), Aroldo Cedraz, Raimundo Carreiro e Ana Arraes (Relatora).
13.2. Ministros-Substitutos presentes: Marcos Bemquerer Costa e André Luís de Carvalho.

ANA ARRAES

Adoto como relatório a instrução da Secretaria de Controle Externo de Aquisições Logística - Selog (peça 37) , vazada nos seguintes termos:
	“Promovidas oitiva e diligência quanto às alegações do representante e demais questões levantadas por esta Unidade Técnica, passa-se a analisar as respostas apresentadas, tópico a tópico, conforme transcrição/contextualização a seguir.
Item 1.a: motivação para possível não pagamento de notas fiscais emitidas pelos estabelecimentos credenciados, no valor de mais de R$ 3 milhões, e se há riscos de que as referidas contratações extrapolem os limites de acréscimos previstos no art. 81, § 1º, da Lei 13.303/2016, encaminhando os documentos comprobatórios.
Manifestação do órgão/entidade:
a) o não pagamento de notas fiscais pode ocorrer em função de erros e outros problemas administrativos na emissão desses documentos, sendo que, ao serem substituídos, não há atualização da fatura emitida pela gerenciadora, ou seja, a nota inicial continua constando do sistema como pendente de pagamento (peça 34, p. 25) ;
b) entre maio e junho/2018 ocorreu a migração do sistema Enterprise Resource Plannig – Sistema Integrado de Gestão Empresarial (ERP) dos Correios para uma nova versão (peça 34, p. 25) ;
c) para adequar os Correios às leis tributárias, foi implantado o software de Solução Fiscal, que analisa de forma mais detalhada as notas fiscais, não permitindo o pagamento daquelas cujo conteúdo e cujos tributos especificados não estejam adequadamente definidos (peça 34, p. 25) ; e
d) em função desses fatores, houve acúmulo de notas fiscais pendentes de pagamentos nesses meses, as quais já estão sendo quitadas (peça 34, p. 25) .
Análise:
2.	Conforme resposta dos Correios, o não pagamento de notas fiscais emitidas pelos estabelecimentos credenciados ocorreu, em suma, em função de dois fatores: um pontual, relacionado ao processo de atualização e implantação de sistemas informatizados internos, e outro de caráter operacional, referente à não atualização, no sistema informatizado fornecido pela gerenciadora (contratada) , das notas fiscais dos estabelecimentos credenciados substituídas a pedido da entidade, ao serem detectados erros em sua emissão.
3.	Quanto ao primeiro ponto, esta Unidade Técnica entende que, de fato, a atualização da versão do sistema ERP e a implantação do software de Solução Fiscal (que tornou mais rigorosa a análise das notas fiscais) pode ter causado certo descontrole temporário quanto ao pagamento dos fornecedores, especificamente entre maio e junho/2018. Essa situação foi exposta, inclusive, em documento emitido pela unidade dos Correios de Cuiabá, em resposta à Link Card sobre questionamento quanto às referidas pendências nos pagamentos, tendo sido informado, na oportunidade, sobre a sua normalização (peça 5, p. 1-2) .
4.	Contudo, quanto à execução financeira dos contratos firmados atualmente pela Link Card, os Correios enviaram planilha demonstrativa, por meio da qual não se verificou extrapolação ao limite de acréscimos de 25% previsto no art. 81, § 1º, da Lei 13.303/2016 (peça 36, p. 1-2) , indicando que o descontrole temporário nos pagamentos não chegou a causar prejuízos à Administração pela violação do dispositivo legal. 
5.	O segundo fator refere-se à incidência de erros nas notas fiscais emitidas. De fato, esse tipo de ocorrência pode ser comum em determinados estabelecimentos, em função da ausência de conhecimento no âmbito fiscal e até mesmo administrativo. Contudo, caberia à gerenciadora orientar as oficinas quanto ao correto preenchimento dos documentos fiscais, considerando que é ela quem realiza o credenciamento e gerenciamento da prestação dos serviços. Isso porque, conforme item 2.1.4 das especificações técnicas dos serviços (peça 34, p. 53) :
2.1.4. Somente poderão ser credenciados estabelecimentos autorizados a funcionar pelos órgãos reguladores e que estejam em conformidade com a legislação específica e ambiental, que tenham condições de emitir documento fiscal comprovando os serviços de manutenção e aplicação de peças/partes automotivas. 
2.1.4.1. Caberá à CONTRATADA verificar a condição de regularidade de funcionamento dos estabelecimentos por ela credenciados a atuar para a CONTRATANTE.
2.1.4.2. Os estabelecimentos credenciados deverão emitir notas fiscais apartadas para os serviços (mão de obra) e para as peças/partes automotivas aplicadas, que deverão acompanhar o veículo por ocasião de sua liberação (manutenido) . (Grifo nosso) 
6.	Verifica-se, também, que, conforme informado pelos Correios, o sistema de gerenciamento informatizado fornecido pela contratada não contempla as informações acerca das eventuais substituições das notas fiscais com falhas emitidas pelas oficinas. Isso pode provocar, por exemplo, a existência de dois ou mais documentos pendentes de pagamento no sistema, referentes à realização do mesmo serviço. Esse descontrole, caso ocorra de forma reiterada, pode vir a gerar um passivo fictício no sistema da contratada, além de problemas no momento do repasse dos pagamentos aos estabelecimentos credenciados.
7.	Destaca-se que, conforme estabelecido no item 2.2.1 das especificações técnicas dos serviços (peça 34, p. 56) :
2.2.1. Será disponibilizado pela CONTRATADA sistema informatizado de gerenciamento da manutenção, compatível com o ambiente seguro, via WEB, on-line e em tempo real, interligando os locais de atendimento com a CONTRATANTE.
 (...) 
2.2.3. O sistema disponibilizado pela CONTRATADA deverá ter às seguintes funcionalidades básicas:
 (...) 
e) Permitir o acompanhamento de todas as fases do fluxo do processo de manutenção veicular;
 (...) 
2.2.12. O sistema de controle deverá contemplar informações de gerenciamento das manutenções efetuadas, com crítica de consistência aos lançamentos efetuados e a segurança de utilização, inclusive quanto às manutenções realizadas por cada veículo e frequência de manutenção.
8.	Ou seja, depreende-se que todo o processo de manutenção veicular, desde a possibilidade de coleta de orçamentos até o controle dos serviços efetivamente executados, deverá estar compreendido no sistema de gerenciamento informatizado disponibilizado pela contratada, devendo abranger os valores corretos a serem pagos às oficinas credenciadas, decorrentes de cada ordem de serviço finalizada, já descontados os tributos devidos.
9.	Nesse sentido, considerando as disposições contratuais, esta Unidade Técnica entende que deverá ser proposta ciência aos Correios acerca dos seguintes pontos a serem ajustados na execução dos contratos firmados com a empresa Link Card: 
a) falta de orientação dada pela gerenciadora (contratada) aos estabelecimentos por ela credenciados, acerca dos procedimentos corretos para a emissão das notas fiscais, o que tem ocasionado a frequente solicitação, pelos Correios, de substituição desses documentos; e
b) falhas no sistema informatizado de gerenciamento fornecido pela gerenciadora, que não considera a substituição dos documentos fiscais emitidos com erros pelas oficinas, podendo gerar descontrole das informações gerenciais e inconsistências nos valores a serem repassados pela contratada aos estabelecimentos credenciados;
Item 1.b: motivação para a decisão da entidade pela liquidação, nota a nota, dos estabelecimentos credenciados, em vez da fatura consolidada emitida pela gerenciadora (que contém a relação de todas as notas fiscais relativas aos serviços de manutenção veicular) , em especial quanto à questão referente às retenções tributárias, de obrigação do contratante.
Manifestação do órgão/entidade:
a) o contrato prevê, na cláusula 9.3.2.1, que os documentos fiscais relativos aos serviços de manutenção veicular deverão ser emitidos em nome da contratante, fundamentando-se no art. 64 da Lei 9.430/1996 e no art. 2º da Instrução Normativa da Receita Federal do Brasil (IN/RFB) 1.234/2012 (peça 34, p. 1) ;
b) esses dispositivos legais obrigam os Correios a efetuarem retenções, na fonte, do Imposto sobre Renda (IR) , da Contribuição Social sobre o Lucro Líquido (CSLL) , da Contribuição para Financiamento da Seguridade Social (Cofins) e da Contribuição para o Programa de Integração Social (PIS/Pasep) sobre os pagamentos efetuados às pessoas jurídicas pelo fornecimento de bens ou prestação de serviços (peça 34, p. 1) ;
c) a Solução de Consulta sobre Interpretação da Legislação Tributária (Cosit) 245/2017, da Receita Federal, esclarece que a retenção dos tributos federais depende da situação caso a caso, sendo que o órgão ou entidade deverá avaliar se possui condições de identificar os beneficiários dos pagamentos, para então proceder à retenção em nome do prestador do serviço (peça 34, p. 1) ;
d) para cada nota fiscal emitida pelas oficinas credenciadas gera-se um voucher de pagamento, que permite a retenção dos tributos federais e municipais. Para a legislação fiscal, o pagamento, mesmo que feito por meio de intermediador, constitui fator determinante para a realização da retenção (peça 34, p. 1-2) ;
e) os controles internos da entidade, referentes aos pagamentos, têm como pressuposto o ateste dos documentos fiscais, que confere a certeza de que o serviço foi, de fato, executado; isso porque é possível que a fatura da gerenciadora enumere notas fiscais cujos serviços ainda não tenham sido atestados pelos Correios (peça 34, p. 2) ; e
f) os contratos firmados com a Link Card são executados em diversos municípios, os quais possuem legislações distintas quanto à data de recolhimento do Imposto sobre Serviços (ISS) , que pode ocorrer entre os dias 2 e 31 de cada mês, levando à necessidade de liquidação nota a nota (peça 34, p. 2) .
Análise:
10.	O art. 64 da Lei 9.430/1996 estabelece o seguinte:
Art. 64. Os pagamentos efetuados por órgãos, autarquias e fundações da administração pública federal a pessoas jurídicas, pelo fornecimento de bens ou prestação de serviços, estão sujeitos à incidência, na fonte, do imposto sobre a renda, da contribuição social sobre o lucro líquido, da contribuição para seguridade social - COFINS e da contribuição para o PIS/PASEP.
§ 1º A obrigação pela retenção é do órgão ou entidade que efetuar o pagamento. (Grifo nosso) .
11.	Essa obrigação é ainda corroborada pelo art. 2º da IN/RFB 1.234/2012:
Art. 2º Ficam obrigados a efetuar as retenções na fonte do Imposto sobre a Renda (IR) , da Contribuição Social sobre o Lucro Líquido (CSLL) , da Contribuição para o Financiamento da Seguridade Social (Cofins) e da Contribuição para o PIS/Pasep sobre os pagamentos que efetuarem às pessoas jurídicas, pelo fornecimento de bens ou prestação de serviços em geral, inclusive obras, os seguintes órgãos e entidades da administração pública federal:
 (...) 
IV - as empresas públicas;
 (...) 
12.	A Solução de consulta 245-Cosit/RFB firmou o seguinte entendimento:
A retenção dos tributos federais depende, da situação verificada em cada caso, e essa análise é exclusiva, a critério do órgão público, que deve avaliar se tem condição de identificar os respectivos beneficiários dos pagamentos, para então proceder a retenção, devendo para isso, esgotar todas as possibilidades, inclusive exigir das empresas prestadoras ou intermediárias, que lhe forneça de forma antecipada ao pagamento, a relação com a identificação da prestadora responsável pela execução do serviço ou da fornecedora. 
Sendo possível a identificação da prestadora responsável pela execução do serviço ou a fornecedora, o órgão público deve providenciar a retenção e o recolhimento dos tributos retidos em nome dessa prestadora ou fornecedora dos bens/serviços adquiridos. (Grifo nosso) .
13.	No que tange à legislação referente ao assunto, verifica-se que, de fato, cabe à entidade (Correios) a retenção e o recolhimento dos tributos em nome da prestadora do serviço – no caso concreto, as oficinas credenciadas. A questão incide então sobre o momento em que tal retenção deve ser realizada (ocorrência do fato gerador) .
14.	Segundo os Correios, no caso dos contratos de gerenciamento de manutenção veicular, o voucher de pagamento gerado logo após a emissão da nota fiscal pela oficina credenciada permite que a entidade efetue os procedimentos de retenção dos tributos federais e municipais (item 5.4.4.4, “a”, à peça 34, p. 28) . Ou seja, para efeitos fiscais, esse é considerado o momento efetivo do pagamento, fato gerador do recolhimento dos tributos. 
15.	Cabe destacar que, conforme item 5.2.1 da descrição dos procedimentos de pagamentos encaminhada pelos Correios (peça 34, p. 28) , as oficinas credenciadas não possuem vínculo contratual com a entidade, motivo pelo qual a emissão das notas fiscais, ainda que se dê em nome da entidade, não gera pagamento direto a esses estabelecimentos. Além disso, eles são considerados no ERP como “Fornecedor Alternativo”, sendo que a gerenciadora, efetivamente contratada pelos Correios, é denominada “Beneficiário Alternativo” no sistema.
16.	Os Correios adotam, ainda, medida de controle interno, por meio da qual o valor discriminado na nota somente é reconhecido como devido caso os serviços prestados tenham sido devidamente atestados pela entidade. Considera-se que esse procedimento constitui boa prática de gestão, já que impossibilita o pagamento de eventuais notas fiscais não atestadas e constantes do rol anexado à fatura emitida pela gerenciadora.
17.	Além disso, em função das variadas datas de recolhimento do ISS (definidas pelas legislações dos locais onde os contratos forem firmados) , é inviável, para os Correios, aguardar a consolidação de todas as notas fiscais emitidas em determinado período na fatura da empresa gerenciadora (Link Card) , para somente então realizar tal procedimento.
18.	Portanto, no que tange ao viés tributário e à segurança quanto ao pagamento pelos serviços efetivamente atestados, conclui-se ser razoável o modus operandi adotado pelos Correios para a liquidação das notas fiscais referentes à manutenção dos veículos. 
Item 1.c: motivação para a distinção entre os procedimentos de liquidação e pagamento adotados nas contratações de gerenciamento de manutenção de veículos e naquelas de gerenciamento de combustível, considerando a aparente similaridade entre ambas, no que se refere às obrigações quanto à retenção tributária das notas fiscais emitidas, bem como à possibilidade de aplicação de taxa de gerenciamento negativa, na forma de desconto sobre o valor total faturado.
Item 2.a: se os seguintes descontos estão sendo aplicados aos valores das notas fiscais emitidas pelos estabelecimentos credenciados, notadamente nos casos em que a liquidação ou o pagamento ocorrem em seu nome, esclarecendo de que forma isso estaria sendo viabilizado: desconto por antecipação de pagamentos, com base no art. 40, inciso XIV, “d”, da Lei 8.666/1993; desconto previsto contratualmente para o total dos serviços de manutenção veicular (aplicação de peças e mão de obra) ; e desconto por taxa de gerenciamento negativa.
Manifestação do órgão/entidade:
a) no caso da aquisição de combustível, ainda que por meio de intermediadora, os Correios estão dispensados de efetuar a retenção, na fonte, sobre os pagamentos realizados, conforme disposto no art. 4º, inciso XIX, da IN/RFB 1.234/2012 (peça 34, p. 3) ;
b) na cláusula 3.3.3 dos contratos de gerenciamento de combustível está previsto que o posto de abastecimento credenciado deverá ter condições de emitir, imediatamente após o abastecimento, documento fiscal comprovando a operação, assim como é feito no caso dos contratos de gerenciamento de manutenção de veículos (peça 34, p. 3) ;
c) no entanto, observou-se que os postos não possuem disponibilidade imediata para emissão de nota fiscal eletrônica (NF-e) modelo 55; portanto, para que a operação não seja prejudicada, e por não haver retenções tributárias obrigatórias sobre os pagamentos, optou-se por efetuá-los com base na fatura que lista os documentos emitidos pelos postos e atestados pelos Correios (peça 34, p. 3) ;
d) embora a orientação tributária mais recente (Memorando 1/2018 SEI-Detri-Consulta_Tributária) sinalize para que os Correios exijam dos postos a emissão da referida NF-e, ainda não foi possível colocá-la em prática (peça 34, p. 3) ; 
e) o mesmo memorando orienta ainda que os documentos fiscais devem refletir o valor final após o desconto negociado com a contratada (peça 34, p. 3) ;
f) os descontos são aplicados a cada item da nota fiscal da oficina emitente, de acordo com o percentual definido no contrato (peça 34, p. 25) ;
g) o desconto já é aplicado na fase de orçamentação, conforme procedimento definido nos subitens 2.2 e 2.3 do contrato (peça 34, p. 25) ; e
h) conforme consta nas condições específicas da contratação, subitens 2.1.1.2 e 2.1.1.2.1, a taxa de gerenciamento incide sobre o total mensal gasto, e não sobre cada uma das notas fiscais. Sendo assim, quando a taxa for negativa, esse percentual incidirá sob forma de desconto no faturamento mensal; quando positiva, resultará num valor a ser pago à gerenciadora (peça 36, p. 1) .
Análise:
19.	O art. 4º, inciso XIX, da IN/RFB 1.234/2012 estabelece o seguinte:
Art. 4º Não serão retidos os valores correspondentes ao IR e às contribuições de que trata esta Instrução Normativa, nos pagamentos efetuados a:
 (...) 
XIX - título de aquisição de petróleo, gasolina, gás natural, óleo diesel, gás liquefeito de petróleo, querosene de aviação, demais derivados de petróleo, gás natural, álcool, biodiesel e demais biocombustíveis efetuados pelas pessoas jurídicas dispostas nos incisos IV a VI do caput do art. 2º, conforme disposto no parágrafo único do art. 34 da Lei nº  10.833, de 2003;
20.	O normativo exime os Correios (empresa pública) , de realizar a retenção, na fonte, do IR, da CSLL, da Cofins e do PIS/ Pasep, o que permite a liquidação das notas fiscais emitidas pelos postos credenciados após a emissão da fatura consolidada da empresa gerenciadora. Além disso, nesse caso, como há somente o fornecimento de bem (combustível) , não há fato gerador para o recolhimento de ISS, diferentemente do que ocorre com o contrato de gerenciamento de manutenção de veículos, atividade prevista no rol de serviços constante da Lei Complementar 116/2003, que dispõe sobre o referido tributo.
21.	No caso de fornecimento de combustíveis, os Correios também informaram acerca de dificuldades operacionais quanto à exigência da emissão da Nota Fiscal Eletrônica (NF-e) pelos postos credenciados, considerando a ausência de uniformidade nas legislações tributárias de cada estado da federação, conforme exposto no Memorando 1/2018 SEI-Detri-Consulta_Tributária (peça 34, p. 9-13) . Em que pese a orientação do próprio memorando ser a de exigência de NF-e dos postos, muitos deles ainda não a emitem de imediato, o que leva à necessidade de verificação dos documentos fiscais apenas na fatura consolidada pela gerenciadora.
22.	Verifica-se, portanto, que há justificativas plausíveis para que o processo de liquidação e pagamento das notas fiscais emitidas pelos estabelecimentos credenciados seja diferenciado no caso dos contratos de gerenciamento de combustíveis, em relação ao de manutenção de veículos.
23.	Por fim, a entidade informou que as notas fiscais dos postos/oficinas deverão refletir o valor final após o desconto oferecido pela contratada, ou seja, o desconto contratual. Em exemplo de ordem de serviço extraída do sistema informatizado da gerenciadora (peça 34, p. 26) , verifica-se que foram aplicados descontos sobre o valor das peças e da mão de obra de, respectivamente, 2,88% e 75%. 
24.	Não há referência a qual contrato o serviço teria sido vinculado. Contudo, considerando que se trata de execução em Brasília/DF, deduz-se tratar-se do contrato 114/2015, cuja vigência expirou em 25/5/2018 (peça 3) . O contrato, firmado com a Link Card, estabelece desconto mínimo de 0,44% sobre o valor das peças e também sobre os serviços (peça 3, p. 2) . Essa taxa de desconto pode aumentar, conforme a pesquisa de preços obtida na fase de orçamentação, o que foi o caso da ordem de serviço analisada. 
25.	No que tange ao desconto referente a possíveis taxas de gerenciamento negativas, os Correios informaram, em complementação à diligência, que o percentual, seja ele negativo, seja positivo, não incide diretamente em cada nota fiscal emitida. Se positivo, será aplicado sobre o valor total da fatura mensal, resultando em valor a ser pago ao gerenciador. Se negativo, incidirá sob a forma de desconto nessa fatura (peça 36, p. 1) . Não se verifica, portanto, óbices nem prejuízos à Administração atrelados à adoção desse procedimento.
26.	Quanto ao desconto por antecipação de pagamento, previsto no art. 40, inciso XIV, “d”, da Lei 8.666/1993 (ainda aplicável aos contratos celebrados até o final de junho/2018 quando então passam a valer, integralmente, para as estatais, as regras da Lei 13.303/2016) , esta Unidade Técnica entende que toda a sistemática da contratação descrita nesta instrução referente às retenções tributárias legais, bem como ao ateste e liquidação das notas fiscais emitidas pelas oficinas justifica a inviabilidade de antecipações nos pagamentos a serem repassados aos estabelecimentos credenciados, logo, está caracterizada, no caso concreto, a inaplicabilidade do dispositivo. Não há, portanto, nesse caso, que se cogitar possíveis desvantagens para a entidade em função desse fato.
27.	Diante do exposto, os elementos constantes dos autos permitem, desde já, a avaliação quanto ao mérito da presente representação como parcialmente procedente, considerando a necessidade de ciência aos Correios de impropriedade, conforme exposto no item 9 desta instrução.

	F. Impacto dos Encaminhamentos Propostos

	Haverá impacto relevante na entidade e/ou na sociedade, decorrente dos encaminhamentos propostos?
	Não

	G. Pedido de Ingresso aos Autos

	Há pedido do representante de ingresso aos autos?
	Não

	H. Processos Conexos e Apensos

	Há processos conexos?
	Sim

	Número do TC
	Descrição Sumária
	Estado Atual

	TC Processo 013.775/2015-4
	O processo trata de representação formulada no âmbito do pregão eletrônico 21/2015-DR/BSB, promovido pela Diretoria Regional Brasília, dos Correios, referente à contratação de serviços de gerenciamento informatizado de manutenção de veículos. Nos autos, foram discutidas questões relativas ao modelo de contratação e aos preços de referência, entre outras. Foi prolatado o Acórdão 120/2018-TCU-Plenário, de Relatoria do Ministro Bruno Dantas, no qual foram feitas determinação e recomendações à entidade, que ainda serão monitoradas por esta Unidade Técnica. No entanto, as questões tratadas diferem daquelas em análise neste processo, motivo pelo qual não será proposto o seu apensamento àquele.
	Aberto

	Há processos apensos?
	Não

	I. Proposta de Encaminhamento

	28.	Em virtude do exposto, propõe-se:
28.1. conhecer da representação, satisfeitos os requisitos de admissibilidade constantes no art. 87, § 2º, da Lei 13.303/2016, c/c os arts. 235 e 237, VII, do Regimento Interno/TCU, e no art. 103, § 1º, da Resolução - TCU 259/2014;
28.2. no mérito, considerar a presente representação parcialmente procedente;
28.3. dar ciência à Empresa Brasileira de Correio e Telégrafos (Correios) , com fundamento no art. 7º da Resolução – TCU 265/2014, sobre as seguintes impropriedades/falhas, identificadas nos contratos de gerenciamento de manutenção de veículos, para que sejam adotadas medidas internas com vistas à prevenção de outras ocorrências semelhantes:
a) falta de orientação dada pela gerenciadora (contratada) aos estabelecimentos por ela credenciados, acerca dos procedimentos corretos para a emissão das notas fiscais, o que tem ocasionado a frequente solicitação, pelos Correios, de substituição desses documentos, em afronta aos subitens 2.1.4, 2.1.4.1 e 2.1.4.2 das especificações técnicas, constantes dos contratos-padrão para esse tipo de serviço; e
b) falhas no sistema informatizado de gerenciamento fornecido pela gerenciadora, que não considera a substituição dos documentos fiscais emitidos com erros pelas oficinas, podendo gerar descontrole das informações gerenciais e inconsistências nos valores a serem repassados pela contratada aos estabelecimentos credenciados, em afronta ao disposto no item 2.2.1 (e subitens) dos contratos-padrão para esse tipo de serviço, referentes às especificações técnicas do referido sistema.	
28.4.   informar à Empresa Brasileira de Correio e Telégrafos (Correios) e ao representante que o conteúdo da deliberação que vier a ser proferida poderá ser consultado no endereço www.tcu.gov.br/acordaos; e
28.5.   arquivar os presentes autos, nos termos do art. 250, I, c/c art. 169, V, do Regimento Interno/TCU.”
É o relatório.

Marcos Antônio Tavares Martins (OAB/DF) e outros representando a Empresa Brasileira de Correios e Telégrafos, Lucas Henrique Salveti (OAB/SP 368.242) representando a Link Card Administradora de Benefícios - Eireli.

Não atuou.

REPRESENTAÇÃO. POSSÍVEIS IRREGULARIDADES NA EXECUÇÃO DE CONTRATOS FIRMADOS PELA EMPRESA LINK CARD ADMINISTRADORA DE BENEFÍCIOS - EIRELI COM A EMPRESA BRASILEIRA DE CORREIOS E TELÉGRAFOS CUJO OBJETO É A PRESTAÇÃO DE SERVIÇOS DE GERENCIAMENTO INFORMATIZADO DE MANUTENÇÃO DE VEÍCULOS AUTOMOTIVOS DOS CORREIOS. OITIVAS. REPRESENTAÇÃO PARCIALMENTE PROCEDENTE. ARQUIVAMENTO.

REPRESENTAÇÃO (REPR)

Secretaria de Controle Externo de Aquisições Logísticas - Selog.

Examina-se representação formulada pela Link Card Administradora de Benefícios - Eireli a respeito de possíveis irregularidades na execução de contratos por ela firmados com a Empresa Brasileira de Correios e Telégrafos (ECT) cujo objeto é a prestação de serviços de gerenciamento informatizado de manutenção de veículos automotivos da entidade.
2.	O seguinte relato da Secretaria de Controle Externo de Aquisições Logísticas - Selog demonstrou a natureza e os procedimentos envolvendo aludidos contratos:
“5.  A representação trata de modelo de contratação adotado pelos Correios para possibilitar o controle dos serviços de manutenção de veículos de frota própria, realizados por oficinas credenciadas.
6.	A solução para viabilizar tanto a obtenção de descontos no valor desses serviços quanto o pagamento das inúmeras notas fiscais geradas foi a contratação de empresa gerenciadora, à qual compete a disponibilização de sistema informatizado que permite a obtenção de orçamentos junto à rede de oficinas e o controle das ordens de serviços abertas pelo contratante e respectivos valores a serem pagos. À contratada também cabe o repasse, aos estabelecimentos credenciados, dos valores pagos pelo órgão ou entidade, conforme fatura consolidada de todas as notas fiscais emitidas no período.
7.	Esse modelo de contratação visa reduzir os esforços a serem despendidos pelo órgão/entidade em serviços de caráter administrativo. Além disso, a empresa contratada (gerenciadora) , ao realizar parcerias com os estabelecimentos credenciados, obtém vantagens comerciais, motivo pelo qual é possível que ofereça, na licitação, proposta com taxa de gerenciamento nula ou até mesmo negativa, tornando a contratação atrativa à Administração.
8.	No caso em análise, os Correios (entidade contratante) firmaram diversos contratos com a empresa ora representante, oriundos de pregões eletrônicos nos quais se sagrou vencedora. A empresa Link Card, no entanto, questiona a forma de liquidação e pagamento adotada pela entidade, que seria distinta daquela prevista contratualmente, uma vez que o contratante vem liquidando, uma a uma, as notas fiscais emitidas pelos estabelecimentos da rede credenciada (considerando-os como seus fornecedores, mesmo não havendo vínculo contratual entre ambos) , e não a fatura de manutenção veicular emitida mensalmente pela contratada.
9.	Em alguns casos, inclusive, o depósito dos valores correspondentes foi realizado erroneamente nas contas das próprias oficinas, e não da gerenciadora, conforme se observa em documento dos Correios enviado à contratada, por meio do qual admite o equívoco (peça 4) . No entanto, ao que tudo indica, a ocorrência parece ter sido fato isolado, decorrente de falha administrativa, mas que pode indicar a ausência de controles eficazes nos procedimentos internos da entidade para liquidação e pagamento quanto a esse tipo de contrato.”
3.	Determinei oitiva e diligência à ECT.
4.	O exame promovido pela Selog sobre as respostas encaminhadas concluiu, em pareceres uniformes, pela procedência parcial da presente representação, com expedição de ciência aos Correios sobre as impropriedades verificadas na atuação da gerenciadora Link Card Administradora de Benefícios - Eireli, não caracterizadas como irregularidades ou ilegalidades.
5.	Estando o processo em meu gabinete, a representante apontou questionamentos importantes sobre o exame da matéria a cargo da unidade técnica.
6.	Determinei o retorno dos autos à Selog para exame.
7.	A derradeira proposta daquela secretaria foi no sentido de haver novas oitivas da ECT e da empresa Link Card.
8.	Com as vênias de estilo, divirjo de tal proposta.
II
9.	Inicialmente, adoto como razões de decidir este processo a proposta de mérito lançada pela Selog à peça 37, no sentido de considerar parcialmente procedente esta representação, e formulada antes dos questionamentos apresentados pela Link Card e que resultaram na última instrução da referida unidade técnica.
10.	 A matéria posta nestes autos se refere a modelo de contratação adotado pelos Correios para possibilitar o controle dos serviços de manutenção de veículos de frota própria, realizados por oficinas credenciadas. Os contratos foram firmados com a empresa Link Card, sendo que alguns contratos ainda estão em vigor, enquanto outros já expiraram.
11.	A solução para viabilizar tanto a obtenção de descontos no valor desses serviços quanto o pagamento das inúmeras notas fiscais geradas foi a contratação de empresa gerenciadora (Link) , à qual compete a disponibilização de sistema informatizado que permite a realização de orçamentos na rede de oficinas e o controle das ordens de serviços abertas pelo contratante e respectivos valores a serem pagos. À contratada também cabe o repasse aos estabelecimentos credenciados dos valores pagos pela ECT, conforme fatura consolidada de todas as notas fiscais emitidas no período. 
12. 	No caso em análise, os Correios (entidade contratante) firmaram diversos contratos com a empresa ora representante, oriundos de pregões eletrônicos nos quais se sagrou vencedora. A empresa Link Card, no entanto, questiona a forma de liquidação e pagamento adotada pela entidade, que seria distinta daquela prevista contratualmente, pois o contratante vem liquidando, uma a uma, as notas fiscais emitidas pelos estabelecimentos da rede credenciada (considerando-os como seus fornecedores, mesmo não havendo vínculo contratual entre ambos) , e não a fatura de manutenção veicular emitida mensalmente pela contratada. Em alguns casos, inclusive, o depósito dos valores correspondentes foi realizado erroneamente nas contas das próprias oficinas, e não da gerenciadora.
13.	No tocante à alegação da representante de possível não pagamento de notas fiscais emitidas pelos estabelecimentos credenciados no valor de mais de R$ 3 milhões, o exame da Selog demonstrou que, em razão da migração, entre maio e junho de 2018, do sistema Enterprise Resource Plannig – Sistema Integrado de Gestão Empresarial (ERP) dos Correios para nova versão e da implantação do software de Solução Fiscal, que analisa de forma mais detalhada as notas fiscais, não permitindo o pagamento daquelas cujos conteúdo e tributos especificados não estejam adequadamente definidos, ocorreu acúmulo de notas fiscais pendentes de pagamento nesses meses, sendo que as notas fiscais já estão sendo quitadas.
14.	Outro fator que contribuiu para tal situação foi a incidência de erros nas notas fiscais emitidas, e o sistema de gerenciamento informatizado fornecido pela Link Card não contempla informações acerca das eventuais substituições das NFs com falhas emitidas pelas oficinas, podendo gerar a existência de dois ou mais documentos pendentes de pagamento no sistema referentes à realização do mesmo serviço.
15.	Para tanto, a unidade técnica propôs a expedição de ciência à ECT.
16.	Outro ponto que mereceu manifestação da entidade foi em relação à motivação para sua decisão pela liquidação, nota a nota, dos estabelecimentos credenciados, em vez da fatura consolidada emitida pela gerenciadora (que contém a relação de todas as notas fiscais relativas aos serviços de manutenção veicular) , em especial quanto à questão referente às retenções tributárias, de obrigação do contratante.
17.	Com fundamento no art. 64 da Lei 9.430/1996, no art. 2º da IN/RFB 1.234/2012 e nos termos da Solução de Consulta 245-Cosit/RFB, cabem à ECT a retenção e o recolhimento dos tributos em nome da prestadora de serviço (oficinas credenciadas) .
18.	Nos contratos de gerenciamento de manutenção veicular, o voucher de pagamento gerado logo após a emissão da nota fiscal pela oficina credenciada permite que a ECT efetue os procedimentos de retenção dos tributos federais e municipais. Entretanto, ainda que a nota fiscal seja emitida em nome dos Correios, não gera pagamento direto à oficina credenciada.
19.	Como destacou a Selog: “Além disso, em função das variadas datas de recolhimento do ISS (definidas pelas legislações dos locais onde os contratos forem firmados) , é inviável, para os Correios, aguardar a consolidação de todas as notas fiscais emitidas em determinado período na fatura da empresa gerenciadora (Link Card) , para somente então realizar tal procedimento”.
20.	A ECT informou, por fim, que “os controles internos da entidade, referentes aos pagamentos, têm como pressuposto o ateste dos documentos fiscais, que confere a certeza de que o serviço foi, de fato, executado; isso porque é possível que a fatura da gerenciadora enumere notas fiscais cujos serviços ainda não tenham sido atestados pelos Correios”.
21.	Assim sendo, julgo que os Correios estão cumprindo a legislação que rege a matéria no que concerne à retenção na fonte do Imposto sobre a Renda (IR) , da Contribuição Social sobre o Lucro Líquido (CSLL) , da Contribuição para o Financiamento da Seguridade Social (Cofins) e da Contribuição para o PIS/Pasep sobre os pagamentos efetuados, bem como adota medida de controle interno em relação à liquidação das despesas.  
22.	Sobre a distinção entre os procedimentos de liquidação e pagamento adotados nas contratações de gerenciamento de manutenção de veículos e aqueles de gerenciamento de combustível, considerando a aparente similaridade entre ambos, no que se refere às obrigações quanto à retenção tributária das notas fiscais emitidas, a ECT informou que, no caso da aquisição de combustível, ainda que por meio de intermediadora, está dispensado de efetuar a retenção, na fonte, sobre os pagamentos realizados, conforme disposto no art. 4º, inciso XIX, da IN/RFB 1.234/2012.
23.	Essa situação permite que a liquidação das notas fiscais emitidas pelos postos credenciados seja feita após a emissão da fatura consolidada da Link Card.
24.	Dessa forma, considerando os fatos antes apontados e outros elencados pela Selog no relatório que adotei como razões de decidir estes autos, julgo pertinentes as justificativas oferecidas pela ECT.
25. 	Por derradeiro, no tocante à existência e à forma de descontos dos valores das notas fiscais emitidas pelas oficinas credenciadas, os Correios informaram que:
	25.1. as notas fiscais dos postos/oficinas deverão refletir o valor final após o desconto oferecido pela contratada, ou seja, o desconto contratual mínimo de 0,44% sobre o valor das peças e dos serviços;
	25.2.  a taxa de gerenciamento incide sobre o total mensal gasto, e não sobre cada uma das notas fiscais. Sendo assim, quando a taxa for negativa, esse percentual incidirá sob forma de desconto no faturamento mensal; quando positiva, resultará em valor a ser pago à gerenciadora.
26.	Sobre o desconto por antecipação de pagamento previsto no art. 40, inciso XIV, “d”, da Lei 8.666/1993, acompanho o entendimento da Selog de que “toda a sistemática da contratação descrita nesta instrução referente às retenções tributárias legais bem como ao ateste e liquidação das notas fiscais emitidas pelas oficinas justifica a inviabilidade de antecipações nos pagamentos a serem repassados aos estabelecimentos credenciados; logo, está caracterizada, no caso concreto, a inaplicabilidade do dispositivo”.
27.	A manifestação da Link Card foi, em suma, no seguinte sentido:
	27.1. nada impede a ECT de, no momento da emissão do voucher, no ato da liquidação, vincular as notas ficais pagas com a fatura ou o período de consumo pertencente;
	27.2. mesmo optando por efetuar a liquidação das notas fiscais emitidas pela rede credenciada, os Correios não especificam, ao lançá-las no seu ERP (Enterprise Resource Plannig - Sistema Integrado de Gestão Empresarial dos Correios) de pagamento, à qual fatura aquela nota pertence, para que a gerenciadora possa verificar quais são as inerentes a determinado período de faturamento que estão sendo pagas, assim como as inerentes àquela fatura que não foram pagas por inconsistências e, assim, saná-las juntamente com as oficinas credenciadas e o órgão contratante, evitando, com isso, o descontrole das notas inconsistentes e efetivando o gerenciamento;
	27.3. o descontrole não provém da carência de informações no sistema de gerenciamento fornecido pela gerenciadora, mas, sim, de informações relativas à qual fatura da consolidada corresponde cada nota fiscal lançada pelos Correios em seu ERP de pagamento;
	27.4. apresentou algumas inconsistências relacionadas ao processo de liquidação e pagamento das notas fiscais expedidas pelas oficinas credenciadas;
	27.5. indicou ações que poderiam ser adotadas pelos Correios para sanear as referidas inconsistências.
28.	Percebo que as manifestações da ECT e da Link Card demonstram haver desconformidade entre os procedimentos adotados por ambos no tocante à liquidação e ao pagamento das notas fiscais emitidas pelas oficinas credenciadas. 
29.	Ambos possuem parcela de razão no tocante à forma de proceder, motivo que conduz meu pensamento no sentido da desnecessidade da expedição de ciência a qualquer dos envolvidos.
30.	Como bem pontuou a Selog no seguinte trecho de sua última instrução:
“14. Para os Correios o ateste dos serviços ocorre quando, a partir de nota fiscal corretamente preenchida pelo credenciado (solicitando nova nota fiscal caso esta não esteja corretamente preenchida) , o tomador dos serviços (preposto dos Correios) confirma que os mesmos foram executados. A partir disso, o voucher de pagamento é emitido, com as retenções tributárias devidas, para a gerenciadora providenciar o repasse ao credenciado que realizou o serviço.
15.	 Para a gerenciadora e representante, o momento do ateste é quando a ordem de serviço é finalizada no sistema disponibilizado por ela aos Correios. O que, na prática, não tem coincido com o ateste realizado pelos Correios. Ou seja, os Correios estariam fechando as ordens de serviço ainda quando existe pendência junto a credenciada, tal como nota fiscal com preenchimento incorreto, ou quando o ateste formal ainda está por acontecer.
16.	 Assim, não se observa irregularidade na liquidação e pagamento dos serviços, mas apenas um fluxo de informações dissonante entre os Correios e a gerenciadora, o que tem gerado faturas de consumo da gerenciadora que não refletem a realidade da etapa de liquidação e pagamento promovidos pelos Correios. Isso tem levado à não utilização desse documento pelos Correios nos seus procedimentos internos.”
31.	Exatamente em razão desse descompasso, julgo que a presente representação é parcialmente procedente.
32.	Todavia, tal ponto há de ser resolvido por ações da ECT e da Link Card no âmbito de cada um dos contratos celebrados, não devendo este Tribunal mediar a solução dos conflitos com a realização de oitiva dos Correios, como propôs a unidade técnica, para que se pronunciem sobre a viabilidade, do ponto de vista administrativo e tecnológico, de implementação das sugestões oferecidas pela contratada.
33.	Com toda certeza, tal desiderato será alcançado, entre outras ações, por meio de reuniões para a solução das dissonâncias, sendo que o encaminhamento das instruções da unidade técnica será uma luz para o alcance de tal fim.
	Ante o exposto, VOTO por que o Tribunal adote a minuta de deliberação que submeto a este Colegiado.
TCU, Sala das Sessões Ministro Luciano Brandão Alves de Souza, em 23 de abril de 2019.
ANA ARRAES 
Relatora